【裁判字號】    89,重訴,75
【裁判日期】    920425
【裁判案由】    確認派下權存在
【裁判全文】
臺灣高雄地方法院民事判決  八十九年重訴字第七五號
    原      告    戊○○
    原      告    寅○○
    原      告    丙○○
    原      告    壬○○
    原      告    辰○○
    原      告    子○○
    原      告    卯○○
    原      告    巳○○
    原      告    午○○
    原      告    甲○○
    原      告    未○○
    原      告    丑○○
    原      告    辛○○
    原      告    庚○○
    原      告    己○○
    原      告    丁○○
    訴訟代理人    王程風  律師
    被      告    劉信男(即祭祀公業劉華生管理人)  住高雄縣美濃鎮○○路○段
                              .
    訴訟代理人    周俊源  律師
右當事人間確認派下權存在事件，本院判決如左：
    主    文
確認原告對於祭祀公業劉華生之派下權存在。
訴訟費用由被告負擔。
    事實及理由
一、原告起訴主張：劉氏十三世劉華生公由廣東渡台後，生有劉達峰、劉達崙、劉達
    阜（無嗣）、劉達康（回中國廣東）、劉達巍（無嗣）、劉達岸（無嗣），劉華
    生公為祭祀歷代祖先成立祭祀公業劉華生公業，被告於民國八十八年十二月二日
    發文給美濃鎮公所稱其財產為劉達峰所賺為不對，原告等十六人為劉華生公之子
    劉達崙公之派下員，被告亦承認原告為達崙公之派下員，且祭祀公業劉華生祀堂
    所掛之匾額亦有列原告祖先之名子，是原告為祭祀公業劉華生之派下員應可認定
    。由於被告向高雄縣美濃鎮公所申請公告之祭祀公業劉華生派下員名冊，及派下
    全員系統表均將原告排拒在外，否認原告之派下權，致原告之派下權地位處於不
    安定狀態，為此，訴請判決如主文所示。
二、被告則以：原告雖為劉達崙之派下子孫，惟祭祀公業派下權之取得，係以設立人
    及其後代子孫為準，非以享祀人及其子孫為準。因劉華生並無遷居台灣居住，自
    無在台基業，是劉華生祭祀公業係劉達峰為紀念其父而設立，非劉華生本人所設
    立，故原告雖係享祀人劉華生公之子孫之一部分，仍不能取得系爭公業之派下權
    ，是原告訴請確認對祭祀公業劉華生有派下權存在，自無理由。爰聲明請法院判
    決：駁回原告之訴。
三、雙方不爭執的事實：
（一）祭祀公業劉華生公即劉氏十三世劉華生，生有劉達峰、劉達崙、劉達阜（無嗣
      ）、劉達康（回中國廣東）、劉達巍（無嗣）、劉達岸（無嗣）等六子，原告
      等十六人均為劉達崙之派下子孫。
（二）祭祀公業劉華生之祠堂位於高雄縣美濃鎮○○路○段六六八號及六九○號之間
      ，經本院於九十二年一月十四日勘驗現場，該祀堂中間供祭祀之祖先牌位，刻
      有原告祖先達崙公等人之名子，目前該祠堂除供達峰公派下子孫祭拜外，亦供
      達崙公之派下子孫祭拜。
（三）劉達峰、劉達崙二人在台灣均有墳墓（卷第九九頁），目前尚未發現其父劉華
      生在台有墳墓。另除劉華生之祭祀公業外（計有土地三十七筆，參其財產清冊
      ，詳卷第一五九頁以下），劉達峰亦有祭祀公業（計有土地十五筆，參其財產
      清冊，詳卷第一六一頁）。
（四）祭祀公業派下權之取得，係以設立人及其後代子孫為準，非以享祀人及其子孫
      為準。換言之，祭祀公業派下權之取得，除祭祀公業之設立人及設立人之繼承
      人外，其他第三人不得享有派下權（參台灣民事習慣調查報告第七四０頁，最
      高法院七十二年台上字第二○○五號判決）。
四、本件爭點：
（一）劉華生祭祀公業究係劉達峰獨自設立，或劉華生自行設立，亦或劉華生之子孫
      （含劉達峰、劉達崙等人）共同設立。
（二）依被告所提證據，是否足以證明「祭祀公業劉華生」，係由劉達峰獨自設立。
（三）原告對「祭祀公業劉華生」之派下權利，是否於七十三年重新製作派下員名冊
      呈報鎮公所轉高雄縣政府公告一個月，原告未於一個月內異議而喪失其派下權
      利。
五、本院判斷：
（一）依原告所提證據，足以證明「祭祀公業劉華生」應係劉華生自行設立，或劉華
      生之子孫共同設立：
  １、按「依台灣習慣，台灣祭祀公業通常係由子孫於分家產時，抽出一部分而設立
      ，或由已分別異居之子孫提供財產共同設立，此為常態，被告主張「祭祀公業
      劉華生」係伊祖先劉達峰單獨提供設立則為變態，依舉證責任分配之原則，應
      由被告就該土地係劉達峰提供設立之事實負舉證之責」（最高法院七十年台上
      字第三五五三號判決參照）。依上開說明，「劉華生祭祀公業」依常態係由劉
      華生之子孫（含劉達峰、劉達崙等人）共同設立，或劉華生所設立，被告主張
      該祭祀公業係由「劉達峰」單獨設立，自應由被告就此變態事實負舉責任。
  ２、原告主張：「祭祀公業劉華生」係劉華生公由廣東渡台後，劉華生公為祭祀歷
      代祖先而成立祭祀公業劉華生公業等情，已據其提出日據時代龍肚區長之子孫
      系統證明書（卷第二五三頁至第二五五頁）、日據時代之派下和解書（卷第二
      五六頁以下）、道光二十二年六大房子孫所立之合同書（卷第二五八頁）、嘉
      慶十一年劉達峰之立撥單（卷第三０二頁）、劉明朝所著「劉氏大族譜」（民
      國五十一年出版」（卷第二五一頁）、原告之祖先即含「劉達崙」及其以下之
      繼承人，其祖先牌位現仍於「祭祀公業劉華生」之祀堂，且由「劉達峰」、「
      劉達崙」之派下子孫共同祭拜之相片三張（卷第十四頁以下）為證。
  ３、本院審酌原告所提上開各項證據，表示意見如下：
    (1)「子孫系統證明書」係日據時代大正二年（民國二年）五月十三日龍肚區長所
      製作，依該文書可知原告之祖先，即劉達崙（十四世）、劉京圓（十五世）、
      劉伸麟（十六世）、劉仁然、劉長然、劉慶然（以上為十七世）、劉桂華、劉
      連水、劉新春（以上為十八世）等人，均為劉華生之派下子孫。
    (2)「和解書」係日據時代大正二年（民國二年）七月三日製作，和解當事人為劉
      昆生等三十五人（其中劉新春、劉桂華、劉連水等人為原告之十八世祖先），
      立會人係龍肚區長鍾連福、彌濃區長宋守四，其和解內容為「劉華生公嘗為各
      派下員共業同等關係，均無大小」。依上開內容可知，劉達峰子孫，在日據時
      代即對原告祖先（劉達崙之派下子孫），就「祭祀公業劉華生」之派下權存否
      發生爭執，並向官府提起訴訟，嗣經兩位區長調解後始達成和解，而就和解之
      內容觀之，「劉達峰之派下子孫」當時已承認「劉達崙之派下子孫」對「祭祀
      公業劉華生」之派下權存在。
    (3)依劉明朝所著「劉氏大族譜」（民國五十一年出版）有關劉華生部分之記載，
      劉華生係帶其子達峰、達崙、達阜、達康、達巍、達岸等六子渡台。
    (4)依於道光二十二年六大房子孫所立之合同書內容觀之，可知當時劉達峰等六兄
      弟皆有度台居住，於成立「祭祀公業劉華生」後，因有人欠「祭祀公業劉華生
      」田租，因此開會訂立合同，規定祭祀公業之田地無論何人耕種均應繳田租，
      每年田租應歸祭祀公業所有等等，且當時簽立合同之六大房子孫有劉淮東等十
      四人，其中劉伸麟係原告之十六世祖先，而當時「祭祀公業劉華生」之田產，
      乃係由劉華生之派下子孫所租用，據知可知，劉伸麟應屬「祭祀公業劉華生」
      之派下子孫，故其有派下權存在甚明。
    (5)依原告起訴所提相片三張之內容可知，原告之祖先即含「劉達崙」及其以下之
      繼承人，其祖先牌位現仍於「祭祀公業劉華生」之祀堂，且由「劉達峰」、「
      劉達崙」之派下子孫共同祭拜，且此情並經本院到場勘驗屬實（有勘驗筆錄在
      卷可佐，見卷第三○六頁以下），苟原告之歷代祖先對「祭祀公業劉華生」均
      無派下權利，「祭祀公業劉華生」之先前管理人，豈會同意將原告歷代祖先與
      「祭祀公業劉華生」及劉達峰之子孫共同祭拜之理？是據此益可證明，原告應
      對「祭祀公業劉華生」之財產有派下權。
    (6)「祭祀公業劉華生」名下有土地三十七筆，「祭祀公業劉達峰」名下有土地十
      五筆，此有本院依職權向高雄縣美濃鎮公所調取之「祭祀公業劉華生財產清冊
      」（卷第一五九頁）及「祭祀公業劉達峰財產清冊」（卷第一六一頁）在卷可
      參，上開二祭祀公業既不相同，原告既身為劉華生之後代子孫，客觀上自難排
      除原告對「祭祀公業劉華生」之派下權利。另有關美濃鎮公所存查之祭祀公業
      劉華生沿革所書「本公案係由京堡公、京元公、京魁公、京兆公依達峰公之遺
      囑於清嘉慶年間創立」等語，係被告於七十三年為向美濃鎮公所陳報而製作，
      其並未有任何相關之遺囑或證據，是其上開記述，亦難為有利於被告之認定。
    (7)由上開證據資料綜合觀之，已足以證明原告之歷代祖先，均對「祭祀公業劉華
      生」有派下權存在，被告所辯原告對「祭祀公業劉華生」無派下權，與上開證
      據，並不相符。
（二）依被告所提證據，並無法證明「祭祀公業劉華生」，係由劉達峰獨自設立：
      被告主張「祭祀公業劉華生」係由劉達峰獨自設立等情，無非以劉華生並無遷
      居來台，無在台創建基業，亦無墳墓在台，原告等人原本有自己之祖先祠堂，
      係因祠堂破漏失修，始商請劉達峰派下子孫同意讓其在本系祠堂祭拜，原告所
      提「和解書」等證據並非真實等情為其論據。經查：
  １、依劉明朝所著「劉氏大族譜」（民國五十一年出版）其記載劉華生帶其子達峰
      、達崙、達阜、達康、達巍、達岸等六人渡台，前已述明，茲被告於本案中並
      無提出任何積極證據足以證明劉華生本人並未來台居住，且劉華生本人雖未發
      現其在台灣有墳墓，惟此充其量僅能證明其死亡後未葬在台灣而已，並不能證
      明其未來台創立基業。況且，被告所辯劉華生並未渡台即縱屬實，因祭祀公業
      之設立，依常態係由劉華生後代子孫於分家產時，抽出一部分而設立，或由分
      別異居之子孫提供財產共同設立，前已述明，是劉華生未渡台，亦不能證明「
      祭祀公業劉華生」，係由劉達峰獨自設立。蓋亦可能由劉達峰等兄弟六人共同
      出資設立，或部分兄弟共同出資設立，或由自大陸繼承所得提撥一部分財產而
      設立。
  ２、被告主張「原告等人原本有自己之祖先祠堂，係因祠堂破漏失修，始商請劉達
      峰派下子孫同意讓其在本系祠堂祭拜」等情，為原告所否認。被告聲請傳喚之
      證人乙○○到庭則證述未曾見過原告有自己祭拜祖先之祠堂（見本院九十二年
      四月七日筆錄，參卷第三四六頁、第二六三頁）。另被告主張原告先前祖先之
      祠堂係位於美濃鎮○○路一三二號，惟本院於九十二年一月四日勘驗現場時，
      並未發現該址有何做為祭祖祠堂之痕跡，此有勘驗筆錄及相片在卷可稽，另依
      證人癸○○到庭證稱：「目前劉華生祭祠公業祠堂興建時（民國二十四年），
      我尚未出生，我代管之前兩造就一起在現址祭拜祖先」證詞等情觀之（卷第三
      四九頁），亦無法直接證明原告等人於劉華生祭祠公業祠堂興建前，確實另有
      自己祠堂祭拜。至於證人癸○○雖證稱：伊聽上一代說原告祖先本來另有祠堂
      等語，惟此乃傳聞證據，並非證人自己親身經歷目睹，其是否可信，已有可疑
      ，況且，癸○○係劉達峰之派下子孫，伊本身與其父劉錦傳皆未經法定程序選
      任而擔任「祭祀公業劉華生」管理人，加上其與原告係利害關係對立之親屬關
      係，是其證言尚不足為有利於被告之認定。另被告雖復主張尚有他人可資證明
      原告等人之前確實都在中興路一三二號祭拜，惟此即縱屬實，亦非「祭祀公業
      劉華生」係由劉達峰獨自設立之直接證據，是本院認無再傳訊之必要。
  ３、被告雖對原告提出之日據時代龍肚區長之子孫系統證明書、日據時代之派下和
      解書、道光二十二年六大房子孫所立之合同書、嘉慶十一年劉達峰之立撥單、
      劉明朝所著「劉氏大族譜」等文書之真正，予以否認，惟本院於九十一年十二
      月十八日當庭勘驗上開證物之原本，原告所提證物影本內容除與原本相符外，
      另原本之紙質皆已泛黃破舊（見卷第二九一頁筆錄），甚且「子孫系統證明書
      」、「和解書」、「立撥單」等文件並有蓋章，是客觀上該文件顯非原告當今
      所偽造，被告空言否認上開文書內容之真正，尚無可採。
（三）原告並未於七十三年重新製作派下員名冊時喪失派下權利：
      被告雖主張「祭祀公業劉華生」之派下權，於七十三年重新製作派下員名冊呈
      報鎮公所轉高雄縣政府公告一個月，原告未於一個月內異議，而喪失其派下權
      利等情，惟此為原告所否認。經查：七十二年劉華生公業之土地被徵收後，原
      告等人對未將其列入派下子孫有異議，此經證人癸○○到庭證述在卷（見卷第
      三四八頁），是被告所辯被告均未對派下權提出異議，亦與事實不符。況且，
      於七十三年間，被告呈報「祭祀公業劉華生」之相關資料予美濃鎮公所時，其
      將「祭祀公業劉華生」與「祭祀公業劉達峰」同列（見卷第一四二頁以下），
      因有違不同祭祀公業主體應分別處理之原則，其程序亦有瑕疵（將導致原告不
      知應對那一個公業異議之程序瑕疵），是基於上開理由，本院認原告並未於七
      十三年重新製作派下員名冊時喪失派下權利。
六、綜上所述，本件被告既無法證明「祭祀公業劉華生」，係由劉達峰獨自設立，而
    依原告所提之證據，已足以證明「祭祀公業劉華生」應係劉華生自行設立，亦或
    劉華生之子孫所共同設立。從而，原告依法訴請確認原告對於祭祀公業劉華生之
    派下權存在，為有理由，應予准許。
七、本件判決基礎已臻明確，兩造其餘主張及所提證據，與判決結果，核無影響，本
    院自勿庸再逐一論述，附此敘明。
八、訴訟費用負擔之依據：民事訴訟法第七十八條。
中      華      民      國    九十二    年      四      月    二十五    日
                              臺灣高雄地方法院民事第六庭
~B法      官  施柏宏
右為正本係照原本作成。
如對本判決上訴，須於判決送達後廿日內向本院提出上訴狀並表明上訴理由，如於宣
示後送達前提起上訴者須於送達後十日內補提上訴理由書（須附繕本）。
中      華      民      國    九十二    年      四      月    二十九    日
~B法院書記官  陳惠玲


司法院資訊處製作；財團法人民間司法改革基金會備份。
